【裁判字號】    95,台上,98
【裁判日期】    950119
【裁判案由】    拆屋還地
【裁判全文】
最高法院民事判決                九十五年度台上字第九八號
    上  訴  人  甲 ○ ○
                午 ○ ○
                乙 ○ ○
                地○○○
                戌 ○ ○
                亥 ○ ○
                          4樓.
                酉 ○ ○原.
                宙 ○ ○
                宇 ○ ○
                玄 ○ ○
                天 ○ ○原.
                未○○○
                申    ○
    共      同
    訴訟代理人  蔡 俊 有律師
    被 上訴 人  子○○○即.
                丑 ○ ○即.
                寅 ○ ○即.
                卯 ○ ○即.
                巳 ○ ○
                          號7.
                辰 ○ ○
                丙○○○
                壬 ○ ○
                戊 ○ ○
                          之3.
                丁 ○ ○
                庚 ○ ○
                辛 ○ ○
                己 ○ ○
                          路1.
                癸 ○ ○
上列當事人間請求拆屋還地事件，上訴人對於中華民國九十四年
八月二十三日台灣高等法院第二審判決（九十一年度重上字第四
五五號），提起一部上訴，本院判決如下：
    主  文
原判決關於駁回上訴人午○○、乙○○就命其自原判決附圖編號
５之房屋遷出、命未○○○拆除同附圖編號２０之房屋之上訴及
各該訴訟費用部分均廢棄，發回台灣高等法院。
上訴人午○○、未○○○其餘上訴及上訴人申○、甲○○、地○
○○、戌○○、亥○○、酉○○、天○○、宙○○、宇○○、玄
○○之上訴駁回。
第三審訴訟費用，除發回部分外，由上訴人負擔。
    理  由
本件被上訴人陳珠璫於於民國九十四年九月三日死亡，其繼承人
為子○○○、丑○○、寅○○、卯○○，有戶籍登記簿謄本為憑
，茲據其聲明承受訴訟，核無不合，合先明。
次查被上訴人主張：坐落台北市○○區○○段二小段六八五之二
、六八五之四、六八五之五、六八五之八、六八五之一○、六八
五之一三地號土地（均分割自系爭六八五地號土地）及系爭六八
九之一、六八九之五、六八九之六、六八九之八地號土地（均分
割自系爭六八九地號土地）原為伊之被繼承人陳海沙所有，陳海
沙於四十三年九月九日出借與第一審共同被告中華救助總會之前
身中國大陸災胞救濟總會（下稱救總），依其所訂借用契約之借
用目的，系爭土地係專以供大陸來台忠貞義胞吳大鴻等二十一人
墾殖及建屋居住之用為限，而吳大鴻等人現均已不再使用系爭土
地，上開使用借貸之目的業已完成，且救總未經伊之同意，擅將
系爭土地轉借予非義胞使用，顯已違反陳海沙與救總間使用借貸
契約之約定，伊自得依民法第四百七十二條第二款規定終止借貸
契約，並本於借貸物返還請求權及所有物返還請求權請求第一審
共同被告救總返還系爭土地；又前開借貸契約業經合法終止，上
訴人占有系爭土地，顯無正當權源，伊自亦得本於所有權，請求
上訴人分別將系爭土地上屬其等所占有之建物及地上物拆除並將
占用土地返還伊等情；爰依民法第七百六十七條規定，求為命：
（一）上訴人乙○○應自系爭六八五之一三地號土地上如原判決
附圖（下稱附圖）所示編號五之建物即門牌號碼臨溪路一○○巷
八○號房屋，面積五九．七五平方公尺遷出；（二）上訴人午○
○應將系爭六八五之一三地號土地上如附圖所示編號五之建物即
同上門牌號碼、編號六、六之一、六之二、六之三、六之七、七
、七之一、七之二、七之三部分，面積共計五二八．六三平方公
尺拆除，並與救總共同返還占有土地；（三）上訴人甲○○應將
系爭六八五之二地號土地上如附圖所示編號九之建物即門牌號碼
臨溪路一○○巷五○號房屋、編號九之一、九之二之地上物、編
號一○、一一之房屋、編號一一之一、一一之二、一一之三、一
一之四之地上物，面積共計九九四．二六平方公尺拆除，並與救
總共同返還占有土地；（四）上訴人地○○○、戌○○、亥○○
、酉○○、天○○、宙○○、宇○○、玄○○（下稱地○○○等
八人）應將系爭六八五之二地號土地上如附圖所示編號一二之建
物即門牌號碼臨溪路一○○巷四九號（臨）房屋，編號一二之一
、一二之二之地上物、編號一三之建物即門牌號碼臨溪路一○○
巷四六號（臨）房屋、編號一三之一之地上物，面積共計七四九
．九四平方公尺拆除，並與救總共同返還占有土地；（五）上訴
人申○應將系爭六八九之一、六八九之五、六八九之六、六八九
之八地號土地上如附圖所示編號一七、一七之一、一八、一八之
一、二一、二二、二三、二三之一、二三之二、二四、二四之一
、二五、二五之一部分，面積共計一○三四．五九平方公尺拆除
，並與救總共同返還占有土地；（六）上訴人未○○○應將系爭
六八五之四、六八九之一地號土地上如附圖所示編號二○之建物
，面積二○○．三三平方公尺拆除，並與救總共同返還占有土地
之判決。
上訴人申○、甲○○、午○○、未○○○、乙○○、地○○○等
八人則以：伊等均僅係訴外人保證責任台北市雙溪合作農場（下
稱雙溪農場）之占有輔助人，被上訴人訴請伊等拆屋還地為當事
人不適格；及救總使用系爭土地，以負擔稅捐為對價，救總與陳
海沙間之契約應屬租賃而非借貸契約，縱認係使用借貸契約，亦
屬定有期限之使用借貸契約，而使用系爭土地者雖有非義胞身分
者，然彼等係為輔助履行救總協助義胞之墾殖工作，難謂有違該
使用借貸之目的；又被上訴人曾就系爭土地申請救總向台北市國
稅局說明土地使用情形，而獲國稅局免徵土地遺產稅，顯見被上
訴人斯時已知悉且同意伊等使用系爭土地，故伊等並非無權占有
系爭土地等語，資為抗辯。
原審以：被上訴人主張伊係系爭土地之所有權人，伊之被繼承人
陳海沙於四十三年九月九日，將系爭土地出借與救總供大陸來台
忠貞義胞墾殖及建屋居住之事實，業據提出土地登記謄本、土地
借用契約書及救總出具與「陽明山大陸義胞畜牧生產合作社」之
土地使用證明書為證，為上訴人所不爭執，堪信為真實。而救總
先於四十五年間將系爭土地出借與陽明山大陸義胞畜牧生產合作
社，由社員吳大鴻等二十一人使用系爭土地，再於四十八年間將
系爭土地出借與於同年十二月二十七日成立之雙溪農場使用，被
上訴人除否認曾同意雙溪農場使用系爭土地外，亦為兩造所不爭
執；足見現今占有使用系爭土地之人，縱係經雙溪農場同意使用
，且雙溪農場係自陽明山大陸義胞畜牧生產合作社改組而成立，
惟依臺北市政府社會局九十三年十一月九日北市社一字第○九三
四○一七三五○○號函載，依目前檔案無法認雙溪農場與陽明山
大陸義胞畜牧生產合作社有關連，惟現今占有使用系爭土地之人
占有系爭土地之原始權源均係源自第一審共同被告救總；而救總
應將系爭土地返還被上訴人，既業經第一審判決確定，則現今占
有使用系爭土地之上訴人即失其占有使用系爭土地之正當權源。
陳海沙並未與救總共同將系爭土地出借與陽明山大陸義胞畜牧生
產合作社，此觀諸救總出具與陽明山大陸義胞畜牧生產合作社之
土地使用證明書甚明。則被上訴人請求：（一）上訴人午○○拆
屋及遷出部分：經查午○○占有使用坐落系爭六八五之一三地號
土地上如附圖所示編號五之建物即門牌號碼臨溪路一○○巷八○
號（臨）房屋、編號六、六之一、六之二、六之三、六之七、七
、七之一、七之二、七之三地上物部分，經原審法院赴現場勘驗
屬實。而午○○縱係經由雙溪農場同意其占有使用系爭土地，惟
其占有系爭土地之原始權源係源自救總，然救總既經第一審判決
應將系爭土地返還被上訴人確定，午○○即失其占有使用系爭土
地之正當權源；則被上訴人主張午○○係無權占有，本於所有權
請求午○○自上揭門牌號碼八○號房屋及地上物部分，面積共計
五二八．六三平方公尺遷出，及將上開除編號五之建物及編號六
、七以外之地上物拆除，應屬有據。（二）上訴人甲○○遷出及
拆屋部分：經查坐落系爭六八五之二地號土地上如附圖所示編號
九之建物即門牌號碼臨溪路一○○巷五○號，編號九之一、九之
二之地上物，編號一○、一一即門牌號碼臨溪路一○○巷五○號
學生宿舍，編號一一之一、一一之二、一一之三、一一之四之地
上物，係甲○○占有使用，經原審法院赴現場勘驗屬實。而甲○
○縱係經由雙溪農場同意占有使用系爭土地，惟其占有系爭土地
之原始權源係源自救總，而救總既經第一審判決應將系爭土地返
還被上訴人確定，甲○○即失其占有使用系爭土地之正當權源；
從而被上訴人本於所有權請求甲○○應自上揭門牌號碼五○號房
屋、地上物及學生宿舍，面積共計九九四．二六平方公尺即編號
九、一○、一一遷出（其中編號九、一一已經第一審判決上訴人
甲○○應遷出確定）及拆除編號九之一、九之二、一一之一、一
一之二、一一之三、一一之四之地上物，應屬有據。又上址即臨
溪路一○○巷五○號僅甲○○一人設籍，有戶籍謄本可憑；且在
原審法院赴現場勘驗時，據甲○○之子劉文章到場陳述上開建物
及地上物現僅甲○○一人居住使用，建物及地上物均係雙溪農場
所建等語，而否認就上開建物及地上物有所有權或事實上之處分
權，爰審酌上述甲○○長期占有使用之事實，及甲○○並未舉證
證明除編號九、一○、一一以外之地上物為雙溪農場所建等情，
認現占有使用人即甲○○就編號如上揭九之一、九之二、一一之
一、一一之二、一一之三、一一之四之地上物有事實上之處分權
而應予拆除。（三）上訴人地○○○等八人拆屋部分：上訴人地
○○○等人之被繼承人鍾濟周係前大陸來臺義胞，有救總之義胞
登記證可憑，彼等抗辯鍾濟周係因大陸來臺義胞之身分而經救總
准予占有使用系爭土地，固屬可信。又系爭六八五之二地號土地
上如附圖所示編號一二建物即臨溪路一○○巷四九號（臨）房屋
、編號一二之一、一二之二之地上物、編號一三即臨溪路一○○
巷四六號房屋及編號一三之一之地上物，係地○○○等人占有使
用，經原審法院赴現場勘驗屬實。其被繼承人係經救總准予占有
使用系爭土地，且地○○○等人係繼承鍾濟周之上開權利或係經
由訴外人雙溪農場同意占有使用系爭土地，惟彼等占有系爭土地
之原始權源係源自救總，而救總既經第一審判決確定應將系爭土
地返還被上訴人，地○○○等八人即失其占有使用系爭土地之正
當權源；從而被上訴人本於所有權請求地○○○等八人應將系爭
六八五之二地號土地上如附圖所示編號一二之一、一二之二、一
三、一三之一之地上物，門牌號碼四六號房屋拆除，應屬有據。
（四）上訴人申○遷出及拆屋部分：申○自認伊占有使用如附圖
所示編號一七、一七之一之建物即臨溪路七四巷二四號房屋、編
號一八、一八之一之房屋、編號二三、二三之一、二三之二、二
四、二四之一、二五、二五之一之房屋，經原審法院赴現場勘驗
及囑託地政機關鑑定測量屬實。而申○係前大陸來臺義胞，有救
總之義胞登記證可憑，伊抗辯係因大陸來臺義胞之身分而經救總
准予占有使用系爭土地，雖屬可信。惟查縱申○係經救總或係經
由陽明山大陸義胞畜牧生產合作社或訴外人雙溪農場同意占有使
用系爭土地，其占有系爭土地之原始權源均係源自救總，而救總
既經第一審判決應將系爭土地返還被上訴人陳珠璫等人確定，申
○即失其占有使用系爭土地之正當權源；從而被上訴人主張申○
係無權占有，本於所有權請求申○應自系爭六八九之五地號土地
上之門牌號碼二四號即編號一七、一七之一房屋、即編號二三、
二三之一、二三之二、二四之一、二五、二五之一其餘房屋及系
爭六八九之五、六八九之六地號土地如附圖所示編號二四之房屋
及坐落系爭六八九之一、六八九之八地號土地如附圖所示編號一
八、一八之一之房屋，面積共計七六七．三九平方公尺遷出及拆
除，應屬有據。又申○僅得就原審判決對伊不利益之部分聲明不
服，其聲明原判決應予全部廢棄，就原審判決駁回被上訴人之訴
及其他原審共同被告受不利益判決部分，申○所為該部分之上訴
為不合法。併此敘明。（五）上訴人未○○○遷出及拆屋部分：
經查未○○○曾自認伊確有占用坐落系爭六八五之四、六八九之
一地號土地上如附圖所示編號二○之房屋，及該屋係救總讓伊配
偶廖唐仁使用，在廖唐仁死亡後，由伊繼續在該處居住；且在原
審法院赴現場勘驗時，經第一審共同被告陳明傳證稱係未○○○
將上開房屋讓渡與伊等語，並經陳明傳提出買賣合約書為證。爰
審酌未○○○將上開房屋出賣與陳明傳等情，足見在未○○○之
配偶廖唐仁死亡後，係由未○○○取得上開房屋之事實上處分權
，伊始會將上開房屋出賣與陳明傳。惟縱廖唐仁及未○○○係經
由救總或雙溪農場同意占有使用系爭土地，未○○○占有系爭土
地之原始權源均係源自救總，而救總既經判決應將系爭土地返還
被上訴人確定，未○○○即失其占有使用系爭土地之正當權源；
從而被上訴人主張未○○○係無權占有，本於所有權請求未○○
○應將如附圖所示編號二○之房屋，面積共計一六八. 一三平方
公尺拆除，為有理由。綜上所述，被上訴人就上述上訴人應遷出
（原審駁回第一審命未○○○遷出其占用之附圖編號二０之房屋
、午○○遷出編號五、六、七之房屋、乙○○遷出編號五之房屋
部分之上訴）及拆屋、地上物部分之請求，為有理由，應予准許
等詞，為其判斷之基礎。因而廢棄第一審所為被上訴人關於上揭
應准許部分敗訴之判決，改判上訴人遷出及拆屋還地，並駁回申
○其餘上訴及甲○○、午○○、未○○○、乙○○之上訴。
一、廢棄發回部分：
按民事訴訟法第二百二十二條第四項規定，得心證之理由，應記
明於判決，故法院依自由心證判斷事實之真偽時，所斟酌之辯論
意旨及調查證據之結果，其內容如何，不記明於判決，即為同法
第四百六十九條第六款所謂判決不備理由（本院三十年上字第三
一四號判例參照），查上訴人乙○○於原審就其敗訴部分提起上
訴，原審於判決書理由項下，並未記載關於斟酌之辯論意旨及調
查證據之結果，即逕行駁回其上訴，已有判決不備理由之違法。
又依第一審判決主文第四項係記載「被告吳素青（未上訴）、乙
○○應將坐落台北市○○區○○段二小段六八五地號土地上如附
圖所示編號五即門牌號碼臨溪路一○○巷八○號房屋，面積五九
點七五平方公尺部分遷出」，同一判決主文第五項係記載「被告
午○○應自坐落台北市○○區○○段二小段六八五地號土地上如
附圖所示編號五即門牌號碼臨溪路一○○巷八○號之建物遷出」
。其三人同應自坐落同一地號同一編號同門牌之房屋或建物遷出
，其三人之關係如何？究竟何人占用該建物？訴訟標的，對其三
人是否有合一確定之必要？則上訴人午○○、乙○○上訴之效力
是否及於第一審共同被告吳素青？原審未詳查，逕行駁回上訴人
乙○○、午○○之上訴，當事人之適格是否有欠缺？又房屋之拆
除，為事實上之處分行為，未經辦理所有權第一次登記之建物，
僅所有人或有事實上處分權之人，方有拆除之權限。而房屋戶口
設籍之人非必為房屋所有人，或有事實上處分權。故不能僅憑戶
籍設於系爭房屋，即認該人有事實上處分權，而命其拆屋還地。
又未辦理所有權第一次登記之房屋讓與，雖因不能為移轉登記而
不能為不動產所有權之讓與，但受讓人與讓與人間如無相反之約
定，應認為讓與人已將該建築之事實上處分權讓與受讓人。原審
認未○○○就坐落系爭六八五之四、六八九之一地號土地上如附
圖所示編號二○之房屋有事實上之處分權，則其將之出賣與第一
審共同被告陳明傳，揆諸上揭說明，似已將事實上之處分權讓與
陳明傳，且被上訴人於原審仍以陳明傳為上訴人，係請求上訴人
未○○○及陳明傳拆屋返地？原審徒以未○○○設籍於上揭系爭
房屋，即認其有事實上之處分權而有拆屋權能，遽為不利於上訴
人未○○○之認定，亦有未合。上訴論旨，執以指摘原判決此部
分不當，求予廢棄，不能認為無理由。
二、駁回上訴部分：
原審本於上述理由而為上訴人午○○、未○○○其餘上訴；上訴
人申○、甲○○、地○○○、戌○○、亥○○、酉○○、天○○
、宙○○、宇○○、玄○○敗訴之判決，經核於法並無違背。上
訴論旨，仍就原審取捨證據、認定事實及解釋契約之職權行使，
暨其他與判決結果不生影響之理由，指摘原判決關此部分不當，
求予廢棄，非有理由。
據上論結，本件上訴人乙○○之上訴為有理由，上訴人午○○、
未○○○之上訴為一部有理由，一部無理由，其餘上訴人之上訴
無理由。依民事訴訟法第四百七十七條第一項、第四百七十八條
第二項、第四百八十一條、第四百四十九條第一項、第七十八條
，判決如主文。
中    華    民    國  九十五  年    一    月   十九   日
                      最高法院民事第八庭
                          審判長法官  朱  建  男
                                法官  顏  南  全
                                法官  許  澍  林
                                法官  袁  靜  文
                                法官  鄭  傑  夫
      本件正本證明與原本無異
                                      書  記  官
中    華    民    國  九十五  年    二    月    八    日
                                                      Ｌ


司法院資訊處製作；財團法人民間司法改革基金會備份。
